臺灣臺中地方法院民事判決　　　　　　96年度勞簡上字第17號
上　訴　人　麥思多股份有限公司
法定代理人　甲○○
訴訟代理人　林基豐　律師
被　上訴人　乙○○
上列當事人間請求給付工資等事件，上訴人對於中華民國96年7
月31日本院台中簡易庭96年度中勞簡字第4號第一審判決提起上
訴，本院於96年12月14日辯論終結，判決如下：
    主      文
上訴駁回。
第二審訴訟費用由上訴人負擔。
    事實及理由
壹、兩造之主張：
  一、被上訴人起訴主張：
  　（一）被上訴人自民國95年7月3日起受僱於上訴人公司擔任
          麵包、蛋糕等食品之製作工作職務，95年7月、8月、
          9月、10月之工資分別為新台幣（下同）50,000元、
          49,884元、48,884元及48,997元。詎上訴人於95年11
          月間要求被上訴人及其他員工簽署無底薪制度，並停
          止支付95年11月份工資。被上訴人於無法獲得應有工
          資之情事下，乃於同年12月15日非自願性離職，並寄
          發存證信函為終止勞動契約之意思表示。
    （二）上訴人之無底薪制度違反勞動基準法第21條第1項之
          強制規定，依法無效，上訴人拒不給付95年11月1日
          至同年12月15日之薪資，違反勞動基準法第14條第1
          項第6款之規定，導致被上訴人於95年12月15日非自
          願性離職。從而，被上訴人自得請求上訴人給付上開
          期間薪資72,538元、預告期間工資16,670元及資遣費
          12,500元，並依侵權行為之法律關係，請求上訴人賠
          償其於2個月期間尋找工作之損害100,000元。被上訴
          人爰提起本件訴訟，請求上訴人給付被上人201,708
          元及自96年4月1日起至清償日止，按年息5%計算之利
          息。
  　（三）被上訴人於本院補充陳述稱：上訴人固於95年11月提
          出無底薪制度，要求所有員工簽署，然其未對員工說
          明公司之營運狀況及進行協議，僅要求員工共同經營
          並自負損益。再者，依據上訴人所提出之管理會議可
          知，該會議係屬上訴人單方面之報告行為，未與員工
          進行協議，是上訴人執此單方面之報告，逕行認定被
          上訴人同意其新制云云，顯非事實，不足採信。
  二、上訴人則以：
    （一）被上訴人既認為上訴人違反勞動基準法第14條第1項
          第6款所定事由，則其終止契約，依同條第2項規定，
          應自知悉時起30日內為之。然而，被上訴人自95年12
          月16日起自行離開工作場所，並無任何書面或口頭申
          請，迄上訴人於96年1月下旬收受本件訴訟之通知書
          ，已逾2個月期間，是被上訴人終止勞動契約之時期
          顯逾法定30日之除斥期間。再者，上訴人在被上訴人
          無故離職3日後，即於95年12月19日以曠職為由，而
          記兩大過予以免職，是被上訴人未合法終止勞動契約
          ，自不得請求資遣費。
    （二）上訴人曾於95年11月2日邀集所有員工召開管理會議
          ，會中協議將來公司由所有員工共同經營，且自負損
          益，資方完全退出，被上訴人有簽立麥思多無底薪制
          度，兩造自應受拘束。95年11月及12月期間，依據該
          新制計算結果，並無結餘。故被上訴人不得在勞方自
          行經營不善而無利潤可分之情事下，反悔改向上訴人
          請求給付薪資或主張上訴人違反勞動契約，請求資遣
          。
    （三）上訴人並未依勞動基準法第11條或第13條規定解僱被
          上訴人，被上訴人係自願離職，自不符勞動基準法第
          16條所定請求預告期間工資之要件，是被上訴人請求
          預告期間工資16,670元，於法無據。次者，被上訴人
          並未具體指明上訴人行為有民法第184條第1項規定之
          侵權行為之要件，故被上訴人請求上訴人給付100,00
          0元之待業之損害賠償云云，於法不合。
    （四）上訴人於本院補充陳述稱：依據兩造無底薪制度之約
          定，係將企業交由勞工經營，並將利益全歸由員工，
          是在兩造同意新制時，勞動關係應已合法終止。而當
          時不同意該制度之員工，均已依法辦理資遣。被上訴
          人已同意新制，自不能於無利潤之情事下，主張上訴
          人未依法給付工資而終止勞動關係。
貳、本件原審對於被上訴人之請求，判決命上訴人應給付被上訴
    人84,751元及自96年4月1日起至清償日止，按年息5%計算之
    利息，並宣告假執行。上訴人則就其敗訴部分聲明不服，並
    為上訴聲明：一、原判決不利上訴人部分廢棄。二、上開廢
    棄部分，被上訴人在第一審之訴駁回。上訴人則聲明：駁回
    上訴（被上訴人就其敗訴部分，則未聲明不服，業已確定）
    。
參、本院之判斷：
  一、按簡易訴訟之第二審程序受命法官為闡明訴訟關係，得整
      理並協議簡化爭點，民事訴訟法第436條之1第3項、第270
      條之1第1項第3款定有明文。本院於96年11月6日準備程序
      期日，依據兩造主張之事實與證據，經簡化爭點協議，作
      為本件訴訟中攻擊與防禦之範圍。茲說明兩造不爭執與爭
      執之事實如後：
    （一）兩造不爭執之事實有三：1.被上訴人自95年7月3日起
          至95年12月15日止，受僱於上訴人而擔任麵包、蛋糕
          等食品之製作工作職務（參照原審卷第45頁之96年4
          月12日言詞辯論筆錄第1至2頁）。2.被上訴人95年7
          月、8月、9月、10月之工資分別為50,000元、49,884
          元、48,884元及48,997元（參照原審卷第37頁之原證
          6、原審卷第46頁之96年4月12日言詞辯論筆錄第2頁
          ）。3.上訴人於95年11月間要求被上訴人及其他員工
          簽訂無底薪制度契約，同年月2日召開管理會議，上
          訴人並停止支付95年11月份工資予被上訴人（參照原
          審卷第10頁之無底薪契約、原審卷第41頁之管理會議
          記錄）。此不爭執之事實，將成為本院判決之基礎。
    （二）兩造爭執之事項有二：1.兩造簽訂之無底薪制度契約
          ，有無違反勞動基準法第21條第1項之強制規定，此
          涉及上訴人是否有給付薪資之義務。2.被上訴人依據
          勞動基準法第14條第1項第6款之規定，終止兩造間之
          勞動契約有無逾30日之除斥期間，此關乎被上訴人有
          無請求資遣費之權利。
  二、按本法規定勞動條件最低標準之目的，係為保障勞工權益
      ，加強勞雇關係，促進社會與經濟發展，雇主與勞工所訂
      勞動條件，不得低於本法所定之最低標準。工資由勞雇雙
      方議定之，但不得低於基本工資。而工資額度之議定、調
      整、計算及給付之日期與方法，原則須由勞雇雙方合意定
      之。勞動基準法第1條、第21條第1項及其施行細則第7條
      第3款分別定有明文。職是，除勞動條件必須經勞雇雙方
      合意為之，始得合法成立外，勞雇雙方於勞動契約存續期
      間，所合意調整後之勞工每月薪資所得不得低於基本工資
      ，否則勢必違反不得低於基本工資之強制規範，導致該約
      定當然無效，是勞方自不受該無效約定之拘束。上訴人固
      主張兩造於95年11月間簽訂無底薪契約，兩造間之勞動契
      約已終止，被上訴人不得再向上訴人請求薪資云云。然被
      上訴人抗辯稱該無底薪契約違反勞動基準法第21條第1項
      之規定，自屬當然無效，故被上訴人有向上訴人請求薪資
      之權利等語。是本院應審究兩造間簽訂之無底薪契約，有
      無違反勞動基準法第21條第1項之強制規定。倘有該無效
      事由存在，被上訴人自得依據原勞動契約關於薪資之約定
      ，請求上訴人給付薪資。經查：
    （一）兩造曾簽訂無底薪制度契約，既如前述。上訴人於原
          審96年2月13日之民事答辯狀記載：依據無底薪制度
          ，員工並無固定底薪，係依公司營運狀況而定，上訴
          人之員工於95年11月及12月份依據該新制計算結果，
          並無結餘可供分派薪資等情等語（參照原審卷第23頁
          ）。本院參諸該陳述，認為所謂無底薪制度者，係指
          上訴人之員工每月得領薪資額之數額，應視上訴人營
          運狀況而定之。倘上訴人之營運績效良好，經扣除必
          要成本及人事等費用之支出後，仍有盈餘者，即依盈
          餘多寡及分配比例，發給薪資予員工；反之，如營運
          績效不佳而未有獲利，員工則無任何薪資可資領取。
    （二）上訴人於95年11月及12月份經結算結果，認無結餘獲
          利得供分派薪資。故堪認被上訴人自簽訂該無底薪制
          度契約後，其得領取之薪資已低於基本工資甚明。準
          此，兩造間之無底薪制度契約，就工資調整之約定，
          顯然違反勞動基準法第21條第1項強制規定，自屬當
          然無效。是被上訴人自得依據原勞動契約向上訴人請
          求薪資，於法有據。
    （三）上訴人雖另抗辯稱：其曾於95年11月2日召集所有員
          工召開管理會議，勞雇雙方協議之結果，係將由所有
          員工共同經營，並自負損益，被上訴人自應受此約定
          之拘束，不得再行請求薪資云云，並提出95年11月2
          日之管理會議記錄為憑。該管理會議記錄之報告事項
          內容，係上訴人要將公司交由員工經營，使員工成為
          股東，11月份起之員工薪資，由員工自行努力，預計
          以6個月之期間實施，倘呈現虧損之狀況，再考慮結
          束營業等情。本院參諸95年11月2日之開會目的，在
          於報告上訴人之營業現況及日後之營運方向。自不得
          僅憑上訴人之單方報告，而遽爾推論在場出席之被上
          訴人及其他員工，均同意自11月份起自為股東與自負
          盈虧之協議。從而，上訴人不得以管理會議記錄作為
          拒絕給付薪資予被上訴人之論據。
  三、按雇主違反勞動契約或勞工法令，致有損害勞工權益之虞
      者，勞工終止契約者，應自知悉其情形之日起，30日內為
      之，勞動基準法第14條第1項第6款、第2項定有明文。上
      訴人雖主張被上訴人自95年12月16日起自行離開工作場所
      ，迄上訴人於96年1月下旬收受本件訴訟之通知書，已逾
       終止勞動契約之30日除斥期間云云。被上訴人抗辯稱其
      於無法獲得應有工資之情事下，乃於同年12月15日非自願
      離職，並寄發存證信函為終止勞動契約之意思表示等語。
      是本院首應審究上訴人有無違反勞動契約或勞工法令，導
      致損害被上訴人權益之事由。如確有損害被上訴人權益之
      事由發生，繼而探討被上訴人終止兩造間之勞動契約，有
      無逾30日之除斥期間。經查：
    （一）兩造間之無底薪制度契約，違反勞動基準法第21 條
          第1項強制規定，自始當然無效。而上訴人亦不得以
          管理會議記錄作為拒絕給付薪資之依據，既如前言。
          從而，上訴人有依據原勞動契約給付被上訴人薪資之
          義務，上訴人應給付而未給付薪資予被上訴人，其違
          反勞動契約之約定，導致有損害被上訴人權益之事由
          發生。揆諸前揭規定，被上訴人得終止兩造間之勞動
          契約。
    （二）上訴人本應於每月5日發放前1個月之薪資，而其遲至
          95年12月10日後，尚未發放11月份之薪資等事實，此
          為兩造所不爭執。被上訴人於無薪資可領取之情況下
          ，故於同年12月20日發函要求上訴人依約給付95年11
          月及12月之薪資，並通知其將另行至他處就業之意圖
          等情，此有台中民權路郵局9701號存證信函附卷可稽
          。參諸該存證信函之內容，可知被上訴人係因上訴人
          至95年12月中旬後，仍不發放同年11月份之薪資，導
          致被上訴人必須另謀工作，否則將有斷炊之虞。故可
          推論被上訴人於95年12月15日離職，其屬非自願性離
          職，其嗣後於同年月20日發函通知終止兩造間之勞動
          契約，該終止勞動契約之意思表示，期間未逾30日之
          法定除斥期間，是被上訴人終止勞動契約，自屬合法
          。從而，上訴人抗辯稱被上訴人自95年12月16日起自
          行離職，至上訴人於96年1月下旬，始收受本件訴訟
          之通知書，被上訴人均未向其為終止勞動契約之意思
          表示云云，即非可採。
  四、按依據勞動基準法第22條與23條之規定意旨，雇主應依勞
      雇雙方所簽訂之勞動契約內容，依約給付薪資予勞工。上
      訴人對被上訴人負有依原勞動契約關係給付薪資之義務，
      已如前述。而被上訴人於95年7月、8月、9月及10月之各
      月份所領得之薪資額，分別為50,000元、49,884元、48,8
      84元及48,997元等情，此為兩造所不爭執。是被上訴人主
      張以該4個月之最低月薪資48,884元，作為上訴人每月應
      給付薪資之計算標準，堪稱合理。因上訴人自95年11月1
      日起至被上訴人離職日即同年12月15日止之薪資，均未依
      約給付予被上訴人。準此，被上訴人請求上訴人給付該期
      間之薪資，合計72,538元（計算式：48,884元x1月+48,88
      4元x15日/31日，元以下4捨5入），洵屬正當。
  五、按雇主違反勞動基準法第14條第1項第6款規定，即勞動契
      約或勞工法令，致有損害勞工權益之虞，勞工終止契約者
      ，準用勞動基準法第17條規定計算資遣費。再者，勞工適
      用本條例之退休金制度者，適用本條例後之工作年資，於
      勞動契約依勞動基準法第11條、第13條但書、第14條及第
      20條或職業災害勞工保護法第23條、第24條規定終止時，
      其資遣費由雇主按其工作年資，每滿1年發給1/2月之平均
      工資，未滿1年者，以比例計給；最高以發給6個月平均工
      資為限，不適用勞動基準法第17條之規定。勞動基準法第
      14條第4項與勞工退休金條例第12條分別定有明文。因勞
      工退休金條例第12條與勞動基準法第17條規定之資遣費計
      算標準不同，是本院自應討論被上訴人應適用何種規範計
      算資遣費。經查：
    （一）勞工退休金條例新制係自94年7月1日正式實施，而被
          上訴人係95年7月3日後，任職於上訴人處，就資遣費
          之計算標準，勞工退休金條例第12條為勞動基準法第
          17條之特別規定，就相同之事項者，應自優先適用，
          無規定者，始適用勞動基準法第17條之規範。從而，
          被上訴人應適用勞工退休金條例第12條規定之資遣費
          計算基準，向上訴人請求資遣費。
    （二）上訴人受僱於被上訴人之工作期間，自95年7月3日起
          至同年12月15日止，此為兩造所不爭執（參照原審第
          46頁之96年4月12日言詞辯論筆錄第2頁）。被上訴人
          請求上訴人給付資遣費，其核給標準應適用勞工退休
          金條例第12條，既如前言。被上訴人任職於上訴人期
          間，自95年7月3日起至同年12月15日止，則其工作年
          資計為6個月（計算式：5月又12日，因未滿1個月，
          以1個月計算之規定，勞工退休金條例第12條未規定
          ，得適用勞動基準法第17條第2款之規定，故本件以6
          個月計算）。被上訴人於離職前月平均工資為48,850
          元（計算式：50,000元＋49,884元＋48,884元＋48,9
          97元＋72,538元／29日+31日+30日+31日+30日+15日
          ＝270,303元/166日＝1628.33元/日，1628.33元x30
          日＝48,850元，元以下4捨5入）。
    （三）綜上所陳，資遣費由上訴人按被上訴人之工作年資，
          每滿1年發給1/2月之平均工資，被上訴人於上訴人處
          工作未滿1年，則以比例計給。從而，被上訴人得請
          求上訴人給付之資遣費為12,213元（計算式：48,850
          元x1/2x1/2＝12,213，元以下4捨5入）。是被上訴人
          於此範圍之請求，尚屬正當，逾此範圍所為資遣費之
          請求，即屬無據，不應准許。
    （四）至於上訴人雖抗辯被上訴人無故離職3日後，上訴人
          已於95年12月19日，以其曠職記兩大過予以免職，故
          被上訴人無權請求資遣費云云。惟被上訴人否認有上
          情。上訴人自應就有利於己之事實，舉證以實其說。
          而上訴人迄今均未證明其上開主張，自難遽為憑採。
  六、綜上所述，被上訴人主張上訴人拒絕給付工資，違反勞動
      契約致有損害其權益，並據以終止兩造間之勞動契約，其
      依據勞動契約、勞動基準法第14條第4項、第17條第2款及
      勞工退休金條例第12條規定，請求上訴人給付尚欠之薪資
      72,538元及資遣費12,213元，合計84,751元，既屬有據。
      。故原審命被上訴人請求上訴人給付84,751元及自起訴狀
      繕本送達翌日即96年4月1日起至清償日止，按年息5﹪計
      算之利息，洵屬正當，應予准許。職是，原審判決上訴人
      應在此範圍如數給付，經核並無違誤，上訴意旨指摘原審
      判決不當，求予廢棄，改判駁回被上訴人在第一審之訴（
      除已確定部分外），為無理由，應予駁回。
  七、據上論結，本件上訴為無理由，依據民事訴訟法第436 條
      之1第3項、第463條、第449條第1項、第78條，判決如主
      文。
中　　華　　民　　國　　96　　年　　12　　月　　28　　日
                  民事第三庭　審判長法　官  林洲富
                                    法　官　林源森
                                    法　官　林慧貞
上正本證明與原本無異。
不得上訴
中　　華　　民　　國　　96　　年　　12　　月　　28　　日
                                    書記官　陳其良
